【裁判字號】    97,上訴,1215
【裁判日期】    980331
【裁判案由】    妨害性自主
【裁判全文】
臺灣高等法院臺南分院刑事判決        97年度上訴字第1215號
上  訴  人  臺灣臺南地方法院檢察署檢察官
上  訴  人
即  被  告  林本立
選任辯護人  查名邦律師（扶助律師）
            康文彬律師（扶助律師）
上列上訴人因被告妨害性自主案件，不服臺灣臺南地方法院96年
度訴字第1594號中華民國97年8 月26日第一審判決（起訴案號：
臺灣臺南地方法院檢察署96年度偵緝字第1746號），提起上訴，
本院判決如下：
    主  文
上訴駁回。
    事  實
一、林本立與未滿14歲之Ａ女童（代號00000000號，民國82 年9
    月間出生，姓名年籍詳卷）之父（代號00000000B）、母（
    代號00000000A）2人係朋友，明知Ａ女童於95年7月起至同
    年9 月止，尚就讀國中一年級，為未滿14歲之女童，竟先後
    基於與未滿14歲之人性交之犯意，而先後於：
(一)、95年7 月15日下午4 時30分許，至臺南縣左鎮鄉Ａ女童住
      處（詳細地址詳卷），向Ａ女童之母稱希望Ａ女童協助搬
      運瓦斯桶至位在臺南縣左鎮鄉光和村14號之倉庫，Ａ女童
      之母不疑有他即同意後，林本立隨即駕駛未懸掛車牌之紅
      色小貨車，載Ａ女童至上址倉庫內，經Ａ女童之同意以生
      殖器陰莖插入Ａ女童生殖器而為性交行為既遂。
(二)、嗣於95年7 月下旬某日晚上6 時許，又以上揭相同之藉口
      載Ａ女童至上址倉庫內，經Ａ女童同意與Ａ女童為性交行
      為而既遂。
(三)、復於95年9 月16日下午5 時50分許，至Ａ女童住處，向Ａ
      女童之母稱要帶Ａ女童去抓蟋蟀，Ａ女童之母同意後，林
      本立即駕駛上開紅色小貨車，載Ａ女童至臺南縣左鎮鄉內
      庄村54-1號附近1 公里處之偏僻山區，經A 女童同意以生
      殖器陰莖插入甲女童生殖器而為性交行為既遂。
二、案經Ａ女童、Ａ女童之父母訴由臺南縣警察局新化分局報告
    臺灣臺南地方法院檢察署檢察官偵查起訴。
    理  由
甲、有罪部分：
壹、程序方面：
一、被告辯護人主張被害人Ａ女、Ａ女之父（代號00000000B）
    、之母（代號00000000A） 於警詢及偵查之陳述，為被告以
    外之人於審判外之陳述，無證據能力云云。惟按刑事訴訟法
    第159 條第1 項規定：被告以外之人（含共同被告、共犯、
    證人、鑑定人、被害人等）於審判外之言詞或書面陳述，除
    法律有規定者外，不得作為證據。其立法本旨係以證人於審
    判外之言詞或書面陳述，屬於傳聞證據，此項證據，當事人
    無從直接對於原供述者加以詰問，以擔保其真實性，法院亦
    無從直接接觸證人而審酌其證言之憑信性，違背直接審理及
    言詞審理之原則，故除具有必要性及信用性情況之除外者外
    ，原則上不認其有許容性，自不具證據能力。（最高法院96
    年度台上第1245號判決意旨參照）如被害人於法院審理中到
    庭以證人之身分接受詰問，被告得對被害人於警詢中之陳述
    加以詰問，自得擔保其陳述之真實性，而認有證據能力。其
    中被害人Ａ女於警詢、偵查中以告訴人之身分所為之陳述，
    已因其嗣後於原審審理時，以證人之身分接受詰問，滿足被
    告交互詰問權之行使，依上所述，其於警詢及偵查中之陳述
    ，自應認有證據能力。（96年台上字第1677號、3527號判決
    意旨參照）
二、至於Ａ女之父（代號00000000B） 、之母（代號00000000A
    ）於警詢及偵查之陳述及證人高緻真於偵查中之陳述，為被
    告以外之人於審判外之陳述，又不符法律之另外規定之情形
    ，故無證據能力。
二、末按被告以外之人於審判外之陳述，經當事人於審判程序同
    意作為證據，法院審酌該言詞陳述或書面陳述作成時之情況
    ，認為適當者，亦得為證據。當事人、代理人或辯護人於法
    院調查證據時，知有第159 條第1 項不得為證據之情形，而
    未於言詞辯論終結前聲明異議，視為有前項之同意；刑事訴
    訟法第159 條之5 定有明文。查，公訴人偵、審中提出之除
    上開Ａ女、Ａ女之父（代號00000000B） 、之母（代號0000
    0000A） 屬審判外之陳述外，其他屬具傳聞性質之證據資料
    ，公訴人、被告於本院審判程序中對於前述具傳聞性質之證
    據資料之證據能力，均同意作為證據，且迄於言詞辯論終結
    前亦未聲明異議。本院審酌上開各項證據資料作成之情況，
    核無違法取證或其他瑕疪，且為證明本件犯罪事實所必要之
    重要關係事項，認為以之作為證據為適當，上開相關證據資
    料，自得採為證據，合先敘明。
貳、實體方面：
一、訊據被告林本立坦承僅與Ａ女發生一次性關係，辯稱未與之
    發生三次性關係云云。
二、經查，被告林本立如何於上開時、地與被害人Ａ女發生三次
    性關係等情，業據被告林本立於原審審理時供承不諱，核與
    被害人Ａ女於警詢中所指訴之被害情節相符。而本案發生後
    ，Ａ女接受醫師診察結果，於陰部有陳舊性處女膜裂傷，有
    財團法人奇美醫院95年9 月22日南縣衛院字第077 號受理疑
    似性侵害事件驗傷診斷書附卷可稽（密封存放於偵查卷內）
    ，堪認Ａ女確曾與人為性交行為；又Ａ女之父於Ａ女所稱與
    被告為性交行為之地點即臺南縣左鎮鄉內庄村54-1號附近1
    公里處山區所拾獲之衛生紙，經送內政部警政署刑事警察局
    鑑驗結果：「本案被害人Ａ女陰道棉棒DNA 與臺南縣警察局
    新化分局95.9.26 南縣警刑字第09509083-01 號刑事案件證
    物採驗紀錄表送檢『0000-0000 性侵害案』衛生紙標示0000
    0000處上皮細胞層DNA-STR 型別相同，研判來自同一女性」
    ，「本案林本立DNA 與臺南縣警察局新化分局95.6.26 南縣
    警刑字第09509083-1號刑事案件證物採驗紀錄表送檢『0000
    -0000 性侵害案』衛生紙（標示00000000、00000000處）精
    子細胞層DNA-STR 型別相同，該型別在臺灣地區中國人中分
    布之機率預估為5.98×10負18次方」，此有該局96年12 月
    25日刑醫字第09601817 22 號、97年2 月21日刑醫字第0970
    018060號鑑驗書在卷可佐（見原審卷第28、52頁），足證被
    告自白曾與Ａ女為性交行為，應為真實，而可採信。
三、公訴人雖以Ａ女於警詢及偵訊中之指訴，認定被告係以違反
    Ａ女意願之方式，與Ａ女為性交行為。然查：
    (一)Ａ女於原審審理中，對於與被告為性交時之諸項細節，例
      如被告之陰莖是否插入其陰道內、是否同意與被告為性交
      行為等，先後陳述反覆，縱審酌Ａ女仍屬稚齡，不能苛求
      清楚表達描述被害經過，惟其就是否遭強制性交之重要構
      成要件事實，證述已前後不一，且Ａ女復證稱因為怕被告
      生氣，所以被告叫她脫褲子時，便自行脫掉褲子，但被告
      實際上並沒有生氣；而被告於前2 次帶其進入臺南縣左鎮
      鄉光和村14號倉庫後，並未以任何方式拘束其行動自由，
      惟Ａ女亦未嘗試逃離；又Ａ女於95年7 月15日與被告為第
      一次性交行為後，迄同月下旬及9 月16日被告要單獨帶其
      外出時，Ａ女均未嘗試拒絕或反抗，理由則為母親已經同
      意讓被告帶其出去等語。衡諸Ａ女若係遭被告以違反其意
      願之方式強制性交，依情理其身心當有受到傷害，並將因
      此對被告產生畏懼或嫌惡之情，詎仍單純因為母親同意其
      與被告外出，即未予拒絕或反抗，似與常理有所違背。則
      Ａ女所指訴被告係以違反其意願之方式，強制對其為性交
      等語，是否可信，已屬可疑。
    (二)再按告訴人之告訴，係以使被告受刑事訴追為目的，是其
      陳述是否與事實相符，仍應調查其他證據以資審認，最高
      法院52年台上字第1300號著有判例可資參照。本件公訴人
      認被告係以違反Ａ女意願方式，強制對Ａ女為性交，除前
      述Ａ女之指訴外，固另提出告訴人即Ａ女之父（代號0000
      0000B） 、之母（代號00000000A） 於警詢中指訴，證人
      即臺南縣社會局社工高緻真於偵訊中證述，以及被告所簽
      立之和解書1 份以資佐證。然Ａ女之父母於本件中同屬告
      訴人，渠等陳述仍須其他補強證據，似不能作為Ａ女陳述
      之補強證據，何況渠等對於Ａ女受侵害事實之認知，亦來
      自Ａ女陳述，渠等對於被告犯行之指訴，乃不能作為認定
      事實之基礎。其次，Ａ女父母所證稱被告曾下跪請求原諒
      、並簽立和解書等情，雖有和解書附卷資為佐證而可認屬
      實，惟被告與未滿14歲之Ａ女為性交，不問是否以強制方
      式而為，於法律或倫理均得予譴責，且被告於和解書中所
      記載者，亦僅為因與Ａ女發生性關係，而同意賠償，是被
      告之下跪請求原諒並書立和解書，並不能作為Ａ女指訴之
      補強證據。至於證人高緻真於偵訊中證述，乃在陳明其於
      「臺南縣婦女保護案件陪同偵訊報告單」（密封存放於96
      年度偵字第700 號卷內）中均據實記載，而其對於Ａ女被
      害事實之記載，則亦來自Ａ女陳述，是前開報告單與證人
      高緻真證述，仍屬Ａ女陳述之延伸，不能作為Ａ女指訴真
      實性之佐證。更何況被害人Ａ女之父（代號00000000B）
      、之母（代號00000000A）於警詢及偵查之陳述及證人高
      緻真於偵查中之陳述，均屬被告以外之人於審判外之陳述
      ，無證據能力，已如前述，故亦不能據此作為不利於被告
      認定之依據。
    (三)此外，公訴人並未提出其他積極證據，以證明被告確實以
      違反Ａ女意願之方法，強制對Ａ女為性交，而應認被告係
      在未違反Ａ女意願之情況下，與未滿14歲之Ａ女為性交行
      為，並據此論罪科刑。
四、核被告所為，係犯刑法第227 條第1 項之與幼女性交罪。公
    訴意旨以被告係以違反Ａ女意願之方式對Ａ女為性交，認被
    告係犯刑法第222 條第1 項第2 款之罪，與本院認定之罪名
    並不相同，業如前述。惟其基礎事實既屬同一，本院仍應予
    審理，並變更起訴法條。被告先後3 次與Ａ女為性交，時地
    均有區隔，堪認係基於個別之犯意而為，應予分論併罰。
五、原判決以被告犯行明確，因而適用刑法第227 條第1 項、第
    51條第5 款之規定，並審酌被告明知Ａ女為未滿14歲之女子
    ，對於性自主之觀念未臻成熟，乃為滿足自身慾望而三度與
    之為性交，影響Ａ女身心健全發展；被告初否認有與Ａ女為
    性交，迄至本件審理程序末期始坦承犯行之態度，以及被告
    雖曾與Ａ女家人達成和解，惟並未履行且曾企圖躲避而遭檢
    察官通緝等一切情狀，各量處有期徒刑3 年6 月，並定其應
    執行刑為有期徒刑9年6月。
六、本院經核原判決認事用法，均無違誤，量刑亦稱妥適。被告
    關於Ａ女部分，上訴意旨否認犯罪，依上所述，為無理由，
    應予駁回。
乙、無罪部分：
一、公訴意旨另略以：被告明知Ｂ女童（代號00000000號，民國
    84 年5月間出生，姓名年籍詳卷）於95年7 月起至同年9 月
    間，尚就讀小學六年級，為未滿14歲之女童，竟基於強制性
    交之犯意，分別於：(一)於95年8 月20日下午3 時30分許，至
    上址臺南縣左鎮鄉Ｂ女童住處，以上述相同之向Ｂ女童之母
    佯稱希望Ｂ女童協助搬運瓦斯桶至位在臺南縣左鎮鄉光和村
    14 號 之倉庫內之藉口，使Ｂ女童之母同意後，林本立隨即
    駕駛上開未懸掛車牌之紅色小貨車，載Ｂ女童至上址倉庫內
    ，將一黑色墊子鋪放在地上，隨後違反Ｂ女童之意願，強脫
    其內外褲，並以蠻力強制壓住Ｂ女童肩膀使之無法動彈後，
    Ｂ女童雖以手肘想將林本立推開，然因力氣過小無法抵抗，
    林本立遂以生殖器陰莖強行欲插入Ｂ女童生殖器而為性交行
    為，惟因Ｂ女童喊痛而並未得逞，事後拿衛生紙給Ｂ女童擦
    拭下體後，並拿新台幣（下同）100 元給Ｂ女童，但為Ｂ女
    童拒絕收受，惟仍要求其不要說出此事後，方載其返家。(二)
    另於95年8 月下旬某日，以上揭相同之藉口及方式，載Ｂ女
    童至上址倉庫內，亦違反Ｂ女童之意願，強制Ｂ女童為性交
    行為，其生殖器曾進入Ｂ女童之陰道而既遂。(三)又於95年8
    月下旬某日，駕駛上開貨車行經在Ｂ女童就讀學校外，見Ｂ
    女童放學尚未返家，即藉口要載其回家，致Ｂ女童不疑而上
    車後載Ｂ女童至上址倉庫內，亦違反Ｂ女童之意願，強制Ｂ
    女童為性交行為，其生殖器曾進入Ｂ女童之陰道而既遂。(四)
    復於95年8 月28日晚上7 時許，至Ｂ女童住處與Ｂ女童之母
    聊天至當日晚上11時許，Ｂ女童之母因擔心Ｂ女童之父夜深
    未歸，遂要求林本立外出尋找並要Ｂ女童隨同指認道路。林
    本立即騎乘機車附載Ｂ女童至臺南縣南化鄉中坑村90號旁廣
    場，見四下無人，違反Ｂ女童之意願，強制Ｂ女童為性交行
    為而既遂，因認被告另涉有刑法第222 條第1 項第2 款之加
    重強制性交罪嫌。
二、按犯罪事實應依證據認定之，無證據不得推定其犯罪事實；
    又不能證明被告犯罪者，即應諭知無罪之判決，刑事訴訟法
    第154條第2項、第301條第1項分別定有明文。又犯罪事實之
    證明，不論係直接證據或間接證據，須於一般人均不致有所
    懷疑而得確信其為真實之程度，始得據為有罪之認定，倘其
    證明尚未達於此程度而仍有合理懷疑存在時，本諸無罪推定
    之原則，自應為被告無罪之判決。
三、本件公訴意旨認被告涉有上開對B女為強制性交之犯行，係
    以被告於偵訊中供述、告訴人B女及其父母於警詢及偵查中
    指訴、證人高緻真、唐訓翰於偵訊中證述，以及和解書、財
    團法人奇美醫院受理疑似性侵害事件驗傷診斷書等作為所憑
    之論據。訊據被告則於原審及本院審理時，否認有與B 女為
    性交行為，辯稱其僅記得與Ａ女或B 女中1 人為性交，但不
    確定係何人等語。
四、經查：
    (一)告訴人B 女於警詢及偵訊及原審審理時，固然明白指訴被
      告先後於95年8 月20日、8 月下旬、8 月28日，四度假借
      載B 女外出之機會，在臺南縣左鎮鄉光和村14號倉庫、臺
      南縣南化鄉中坑村90號旁廣場等地，以違反B 女意願之方
      式，強制對B 女為性交，且能詳細敘述各次細節及各次先
      後順序。於B 女所述之第三次被害情節中，被告係於95年
      8 月下旬某日，開車行經其所就讀之國小時，藉口載B 女
      回家，而將之載至前開倉庫為強制性交；對照B 女所就讀
      國小之行事曆，8 月間乃該校之暑假期間，除8 月29日為
      返校日外，B 女並無需前往學校參加任何課程活動，此有
      臺南市南化鄉西埔國民小學97年4 月8 日校小人字第0970
      000611號函暨所附該校95學年第1 學期行事曆卷內可稽，
      則B 女所述之該次被害情節，應可認定係發生於95年8 月
      29日。然B 女始終明白指稱最後一次遭被告強制性交，係
      於95年8 月28日晚間在臺南縣南化鄉中坑村90號旁廣場，
      則B 女所述之第3 次與第4 次被害事實，於時間上即有矛
      盾。經原審於審理時，就前開2 次被害事實之先後順序再
      次查證，B 女仍堅稱在南化鄉中坑村廣場為最後一次被侵
      害，且與從學校被載到倉庫之前次被害相隔3 、4 天（見
      原審卷第221 頁），則B 女就被害情節之記憶，是否清楚
      正確，即可斟酌。
    (二)本件案發後，B 女於財團法人奇美醫院驗傷診斷之結果，
      於陰部部分，乃為「無處女膜裂傷」，惟該記載於「無」
      字與「處女膜」間，尚有遭塗銷之「陳舊性」三字，此有
      該院95年9 月22日南縣衛院字第077 號驗傷診斷書（密封
      存於96年度偵緝字第1746號卷內）可考。對於前開記載之
      塗銷，負責檢診之醫師唐訓翰於偵查中乃證稱：「我們檢
      查的結果認為是有處女膜裂傷，但因被害人年紀小無法明
      確辨識」、「（陰部部分上面記載「無」）是指無外傷。
      但是並非是說無處女膜裂傷」；嗣於原審則改稱「應該是
      沒有處女膜裂傷，當時所寫的陳舊性裂傷，也許是有一個
      疤痕性組織，也許是之前有一些運動傷害，或許是之前有
      一些先天性的傷痕而產生的一些陳舊性傷痕，後來經過仔
      細的比對之後或是一些資訊的陳述後，我們發現那個陳舊
      性裂傷應該不是裂傷，也許是有些運動性的或是陰部的挫
      傷，可能跟這個沒有相關，所以後來才會作更動。我們還
      是認為以我們專業的綜合討論之後發現應該是沒有處女膜
      裂傷」、「（如果有處女膜陳舊性裂傷）一般會標示，業
      務上講的是圖示的右上角作標示」等語（見原審卷第235
      、236 頁）其後再於97年6 月20日以（九七）奇醫字第32
      30號函暨所附相關病歷資料，指稱「1.經病人病歷回顧，
      確立病人無明確處女膜裂傷（可於急診病歷次頁「無處女
      膜裂傷」得示）。2.病人屬青少女階段，外陰部及處女膜
      ，因不同個案，其變異極大。此外，據「急診護理紀錄單
      」，病人案發於7月份，到院採檢為9月份，因生理癒合能
      力極佳，是否可能先前處女膜裂傷後癒合，無法明確判讀
      。3.性侵之加害物，種類繁多。加害者之性具、手指或任
      何可能之外物，均有其可能性。在刻意行為操作下，是有
      可能造成極輕度處女膜及外陰傷害。更何況，事發與採檢
      日相隔甚久。判讀之不明確性明顯增加。」則係因B 女生
      理癒合能力極佳，致先前處女膜裂傷後癒合，或實際上從
      未進行性交行為，已難以判斷。
    (三)B 女父母於警詢、偵訊中指訴，以及證人高緻真於偵訊中
      證述，均係聽聞B 女就被害事實之陳述後，另向承辦警員
      、檢察官轉述，屬傳聞證據而不具證據能力，有如前述，
      故不能作為B 女指訴之補強證據；至於被告前於偵訊及原
      審準備程序並審理程序前階段，固均坦承曾與B 女為性交
      行為，伊所書立之和解書亦有與B 女發生性關係之記載，
      然B 女之驗傷診斷結果，既難以判斷曾否為性交，則被告
      之供述是否符合事實，而得為坦承犯罪之自白，亦可懷疑
      。
五、綜上所述，B 女就其被害事實之陳述，既有抵觸事實之處而
    產生瑕疵，其指訴已不能作為認定被告犯罪事實之基礎，聽
    聞B 女描述被害情節後，再於警詢或偵訊中進行指訴之B 女
    父母，以及證述之證人高緻真，其陳述亦與B 女有相同之瑕
    疵，更不能作為B 女指訴之補強證據。至被告於本件程序前
    階段所為曾與B 女性交之供述，且因B 女經診斷並無處女膜
    裂傷，是否曾有性交經驗無從認定，因而難以判斷是否與事
    實相符。被告於偵查及原審審理前階段之陳述，雖有B 女指
    訴可為佐證，然B 女之陳述既有時間上矛盾，被告嗣且翻異
    前詞，否認曾與B 女為性交，前揭B 女之驗傷診斷書復不能
    提供佐證，則被告犯罪事實之證明，仍不能認已達一般人均
    無所懷疑而得信為真實之程度。此外，公訴人並未提出其他
    積極證據，說明被告確有對B 女為強制性交之行為，被告此
    部分犯行即屬不能證明，依據前開說明，依法自應為無罪之
    諭知。
六、原判決以無積極證據足資認定被告涉犯刑法第222 條第1 項
    第2 款之加重強制性交罪，因而為被告無罪之諭知。本院經
    核原判決認事用法，並無違誤。公訴人關於B 女部分上訴意
    旨，指摘原判決諭知被告無罪為不當，請求撤銷改判云云。
    依上所述，為無理由，應予駁回。
據上論結，應依刑事訴訟法第368條，判決如主文。
本案經檢察官曾銘芳到庭執行職務。
中    華    民    國    98    年    3     月    31    日
                  刑事第六庭    審判長法  官  董武全
                                      法  官  沈揚仁
                                      法  官  曾文欣
正本證明與原本無異。
如不服本判決應於收受送達後10日內向本院提出上訴書狀，其未
敘述上訴理由者，並得於提起上訴後10日內向本院補提理由書（
均須按他造當事人之人數附繕本）「切勿逕送上級法院」。
                                      書記官  馬愛君
中    華    民    國    98    年    3     月    31    日
附錄本案論罪科刑法條全文：
中華民國刑法第227條第1項：
對於未滿十四歲之男女為性交者，處 3 年以上 10 年以下有期徒
刑。

司法院資訊處製作；財團法人民間司法改革基金會備份。
